【裁判字號】    97,簡上,353
【裁判日期】    981028
【裁判案由】    遷讓房屋等
【裁判全文】
臺灣臺北地方法院民事判決             97年度簡上字第353號
上訴人    即
附帶被上訴人  皇龍國際事業有限公司
法定代理人    甲○○
訴訟代理人    許坤立律師
              郭香吟律師
被上訴人
即附帶上訴人  丙○○
訴訟代理人    吳奎新律師
複代理人      黃瑞真律師
              陳添信律師
上列當事人間請求遷讓房屋事件，上訴人對於中華民國97年4月
30日本院臺北簡易庭96年度北簡字第34987號第一審判決提起上
訴，被上訴人則為附帶上訴，本院於98年10月14日言詞辯論終結
，判決如下：
    主  文
上訴駁回。
原判決主文第一項應更正為「被告應將門牌號碼台北市大安區○○○路○段212巷3號1、2樓房屋如附圖所示A、B、C、D、E、F、
G及I部分遷讓返還原告及及其他共同出租人乙○○、丁○○、戊○○全體」。
原判決關於駁回附帶上訴人後開第二項之訴部分廢棄。
上開廢棄部分，附帶被上訴人應給付附帶上訴人新台幣伍萬元及
自民國97年7月9日起至清償日止，按年息5％計算之利息。
附帶被上訴人應再給付附帶上訴人新台幣伍萬元及自民國97年7
月9日起至清償日止，按年息5％計算之利息。
其餘附帶上訴駁回。
第一、二審訴訟費用（除確定部分外）由上訴人負擔。
追加之訴訴訟費用由附帶被上訴人負擔。
    事  實  及  理  由
壹、程序事項：
一、按提起上訴後，訴之變更或追加，非經他造同意，不得為之
    。但請求之基礎事實同一者，不在此限，民事訴訟法第446
    條第1項、第255條第1項第2款定有明文。本件被上訴人及附
    帶上訴人（以下簡稱被上訴人）於原審起訴時，係請求上訴
    人即附帶被上訴人（以下簡稱上訴人）：(1)將門牌號碼台北
    市大安區○○○路○段212巷3號1、2樓房屋（以下簡稱系爭
    房屋）遷讓返還原告及其他出租人乙○○、丁○○、戊○○
    ；(2)自民國96年4月15日起至遷讓返還房屋之日止，按月給
    付被上訴人及其他出租人新台幣（下同）475,000元；(3)應
    給付被上訴人5萬元，及自起訴狀繕本送達翌日起至清償日
    止，按年息5％計算之利息。嗣兩造分別就其於原審勝訴及
    敗訴部分提起上訴及附帶上訴，於本院審理中，被上訴人將
    其請求附帶上訴人遷出之範圍更正為台北市大安區○○○路
    ○ 段212巷3號1、2樓房屋如附圖所示所載A、B、C、D、E、
    F、G及I部分，並將請求附帶被上訴人給付之律師費擴張為
    10萬元及自97年7月9日起至清償日止按年息5％計算之利息
    。上開訴之變更核屬減縮擴張聲明事項，揆諸前開規定，應
    予准許。
貳、實體事項：
一、被上訴人起訴主張：
  (一)被上訴人與訴外人乙○○、丁○○、戊○○共同將系爭房屋
    出租予上訴人，雙方約定租期自95年4月15日起至96年4月14
    日止，約定租金每月95,000元（以下簡稱系爭租約），被上
    訴人於租期屆至前即表示不再出租，詎上訴人租期屆至並未
    返還房屋，爰依租賃物返還請求權請求上訴人將系爭房屋遷
    讓返還予被上訴人及其他出租人全體。
  (二)上訴人雖以其已得系爭房屋應有部分3/4共有人之同意，於
    96年4月1日與訴外人乙○○、戊○○訂立新租約（以下簡稱
    新租約）為由拒絕返還系爭房屋，惟土地法第34條之1第1項
    規定於出租並不適用，是以該新租約對被上訴人不生效力。
    況系爭房屋係被上訴人之胞弟陳明利所出資興建，被上訴人
    及乙○○、丁○○、戊○○均非房屋所有權人，僅因系爭房
    屋所坐落之土地為家族所有，故以此方式出租；至於上訴人
    所提出之協議書（原審卷第56至57頁），被上訴人否認其真
    正。
  (三)又，上訴人主張其於民法第820條修正施行後，又於98年9月
    14 日與訴外人戊○○、乙○○、丁○○（由其妻陳洪月代
    簽）重新訂立租約云云，惟訴外人丁○○已無意識能力，此
    亦非夫妻日常家務代理之範疇，是以陳洪月無權代理丁○○
    簽約，該租約並非真正。縱認為上訴人所簽新租約為有效，
    上訴人亦應按應有部分1/4給付租金予上訴人，迄今卻未履
    行，被上訴人仍得以上訴人違約終止該租約。
  (四)租約第6條、第12條約定，承租人如未即時遷讓交還房屋，
    出租人每月得請求按租金5倍之違約金；因涉訟所繳納之律
    師費用，應由承租人負責賠償。法院雖得酌減違約金，但不
    得免除，故除原審業已准許，相當於原租金1/4（即每月
    23,750元）之違約金外，上訴人至少應再給付上開金額一倍
    之違約金，亦即自96年4月15日起至遷讓返還房屋之日，再
    按月給付按租金1/4計算（即23,750元）之違約金予被上訴
    人。另被上訴人一、二審所支出之律師費用10萬元，上訴人
    亦應依上開約定賠償。
二、上訴人即附帶被上訴人則以：
  (一)系爭房屋係77年間由陳金石、戊○○、丁○○、陳清旭4人
    出資興建，為4人所共有，應有部分各4分之1。上開四人並
    簽訂協議書，約定就系爭房屋處分及設定負擔方需全體共有
    人同意，系爭房屋收益即出租無需全體共有人同意，而協議
    書簽訂後，共有人陳金石及陳清旭陸續死亡，被上訴人為陳
    清旭10位繼承人其中之1，自受該協議書拘束。被上訴人雖
    稱系爭房屋之共有人並非出租人云云，然上訴人多年來均向
    上開出租人承租房屋，被上訴人從未有反對之意思。
  (二)上訴人於原租約期滿後所簽訂之新租約係與戊○○、乙○○
    （乙○○與陳美玉等5人共同繼承陳金石4分之1應有部分，
    並得其他繼承人同意而出租系爭房屋）所簽訂，租期自96年
    4月15日起至99年4月15日止，另一共有人丁○○雖陷重病，
    但其妻子陳洪月亦同意被告承租系爭房屋，故上訴人承租系
    爭房屋已得系爭房屋應有部分4分之3共有人同意，被上訴人
    不得濫用權利請求被告返還房屋，原審判決引用最高法院79
    年度第2次民事庭會議決議內容，有違舉重明輕法理。
  (三)新修正民法第820條規定，共有物之管理，除契約另有約定
    外，應以共有人過半數及其應有部分合計過半數之同意行之
    ；但其應有部分合計逾三分之二者，其人數不予計算。上訴
    人已於98年9月14日與系爭房屋共有人乙○○、戊○○、陳
    洪月（代理其夫丁○○）簽訂租約，業已得應有部分3/4以
    上共有人之同意承租系爭房屋，被上訴人無權請求上訴人返
    還系爭房屋。
三、原審為被上訴人部分勝訴之判決，命上訴人應將門牌號碼臺
    北市大安區○○○路○段212巷3號1樓、2樓房屋遷讓返還原
    告及共有人全體，並自96年4月15日起至遷讓房屋之日止，
    按月給付原告23,750元，並駁回被上訴人其餘請求，上訴人
    不服提起上訴，並聲明：(一)原判決不利於上訴人之部分廢棄
    ；(二)上開廢棄部分，被上訴人在第一審之訴駁回。(三)第一、
    二審訴訟費用均由被上訴人負擔。被上訴人則聲明：上訴駁
    回。被上訴人另就其敗訴之律師費5萬元及自97年7月9日起
    之法定遲延利息部分，以及其違約金請求敗訴部分，在每月
    23,750元之範圍內提起附帶上訴（被上訴人其餘敗訴部分，
    未據上訴，業已確定），並追加請求第二審律師費5萬元及
    自97年7月9日起之法定遲延利息，並聲明：(一)原判決不利於
    附帶上訴人如下述部分廢棄。(二)原判決廢棄部分除已判決部
    分外，附帶被上訴人應自96年4月15日起至遷讓台北市大安
    區○○○路○段212巷3號1、2樓房屋 (複丈成果圖所載A、B
    、C、D、E、F、G及I部分)之日止，再按月給付附帶上訴人
    23,750元。(三)附帶被上訴人應給付附帶上訴人10萬元整及自
    97年7月9日起至清償日止按年息5％計算之利息。(四)第一、
    二審訴訟費用由附帶被上訴人負擔。附帶被上訴人則聲明：
    附帶上訴駁回。
四、兩造不爭執事項如下：
  1.被上訴人與訴外人乙○○、丁○○、戊○○共同將系爭房屋
    出租予上訴人，約定租期自95年4月15日起至96年4月14日止
    ，約定租金每月95,000元，被上訴人於租期屆至前即表示不
    再出租。
  2.上訴人於96年4月1日另與戊○○、乙○○就系爭房屋簽訂新
    租約，約定租金每月95,000元，租期自96年4月15日起至99
    年4 月15日止。
五、租賃物返還請求權部分
  1.按系爭租約第6條約定，承租人於租期屆滿時，除經出租人
    同意繼續出租外，應即日將租賃房屋誠心按照原狀遷空交還
    出租人，此有租賃契約在卷可稽（原審卷第5至8頁）。又，
    數人有同一債權，而其給付不可分者，各債權人僅得請求向
    債權人全體為給付，債務人亦僅得向債權人全體為給付，民
    法第293條第1項定有明文，該條立法理由則記載，「對不可
    分債權之各債權人雖得單獨請求，但不得請求對自己為給付
    ，債務人亦僅得向債權人全體為給付」。被上訴人為系爭
    租約出租人之一，系爭租約租期復已屆滿，被上訴人並未與
    上訴人續約，此為上訴人所不爭，則除上訴人有何可拒絕返
    還系爭房屋之依據外，上訴人即應依約返還系爭房屋予所有
    出租人。又，系爭房屋之返還為不可分之債權，依上開規定
    ，被上訴人可單獨請求上訴人返還系爭房屋，惟僅得請求上
    訴人將系爭房屋返還予伊及其他出租人全體，合先敘明。
  2.上訴人主張因系爭房屋應有部分3/4以上共有人業已同意與
    上訴人續約，依土地法34條之1、新修正民法第820條之法理
    ，新租約對被上訴人亦有拘束力云云，然查，土地法34條之
    1、民法第820條均以共有人為適用對象，而被上訴人否認其
    為系爭房屋共有人之一，主張系爭房屋係訴外人陳明利出資
    興建，是以被上訴人究竟是否系爭房屋共有人而具備適用或
    類推適用土地法34條之1、新修正民法第820條之前提，已非
    無疑。再者，民法第820條係於98年1月23日修正，98年7月
    23日施行，系爭租約係於96 年4月14日屆滿，新租約於96年
    4月15日訂定，該條亦無溯及既往之例外規定，是以修正後
    民法第820條之規定於新租約並無適用，合先敘明。至於修
    正前之民法第820條係規定共有物，除契約另有訂定外，由
    共有人共同管理之。土地法第34條之1雖就共有物之處分另
    有規定，然該規定僅針對處分行為，不及於共有物之出租等
    管理行為，於民法第820條設有明文之狀況下，自不得反於
    法條之明文而為他種解釋，是以上訴人主張出租行為亦應類
    推適用土地法第34條之1或新修正民法第820條之法理云云，
    顯與修正前民法第820條之規定相左，要無可採。
  3.上訴人另以其於民法第820條修正施行後，於98年9月14日與
    系爭房屋共有人乙○○、戊○○、陳洪月（代理其夫丁○○
    ）簽訂租約，業已得應有部分3/4以上共有人之同意承租系
    爭房屋，被上訴人無權請求上訴人返還系爭房屋，然查：
  (1)新修正民法第820條之適用，須以乙○○、戊○○、丁○○
    、陳清旭確為系爭房屋之共有人為前提。上訴人雖提出協議
    書（原審卷第56至57頁）主張系爭房屋為陳金石、戊○○、
    丁○○、陳清旭四人出資興建，訴外人戊○○亦於本院證稱
    系爭房屋為伊兄弟四人出資興建，面積約100坪，迄未改建
    ，確實簽有該協議書等語（本院98年2月12日準備程序筆錄
    ），惟其所稱之房屋面積顯與協議書所載80坪不符，且協議
    書所載房屋門牌為台北市○○街323巷11弄9號，而系爭房屋
    之門牌為台北市○○○路○段212巷3號，其門牌所顯示之位
    置顯不相同，此有協議書、租賃契約書在卷可稽。經本院囑
    託台北市大安地政事務所測量結果，系爭房屋建物本體（不
    含雨遮）之面積共325平方公尺（折合約98.3坪），含雨遮
    則共達354.24平方公尺（折合約107.2坪），此有台北市大
    安地政事務所土地複丈成果圖（本院卷第157頁）在卷可稽
    ，與協議書所載之房屋面積80坪差異甚大。證人戊○○既證
    稱協議書所載房屋並未改建，然其面積、門牌均顯與系爭房
    屋不同，自無從憑協議書及證人戊○○之證言，遽認系爭房
    屋確為陳金石、戊○○、丁○○、陳清旭所出資興建。上訴
    人既否認其為系爭房屋共有人之一，主張系爭房屋為訴外人
    陳明立出資興建，上訴人復未進一步舉證證明系爭房屋之所
    有權誰屬，尚無從認定系爭房屋即為乙○○（已故訴外人陳
    金石之配偶）、戊○○、丁○○、陳清旭所共有。
  (2)況且，訴外人陳金石過世後，其繼承人除配偶乙○○外，尚
    有三子二女，此有上訴人所提繼承系統表（原審卷第58頁）
    在卷可稽，上訴人並未舉證證明訴外人乙○○係業已取得其
    他繼承人之同意而與上訴人簽訂租約，自無從僅以訴外人乙○○為其他繼承人之母一節，推論其必已得其他繼承人之同
    意。再者，雖非無行為能力人，而其意思表示，係在無意識
    或精神錯亂中所為之意思表示無效，民法第75條定有明文。
    就訴外人丁○○之意識狀況，財團法人振興復健醫學中心函
    覆稱，丁○○於94年8月29日第一次至本院住院，告知病史
    為88年豈有老人癡呆症，92年第一次中風，94年5月第二次
    中風、痙攣及肺炎，無法與醫護人員溝通，96年8月因肺炎
    後遺症住院，仍無法與醫護人員溝通，對聲音有反應，右手
    癱瘓，左側可移動，鼻胃管使用，可發聲但無法言語，
    E2M5V3指數應是無法處理自行事務之能力，此有財團法人振
    興復健醫學中心97年2月26日97振醫字第219號函（本院卷第
    92頁）在卷可稽，足認訴外人丁○○並無處理自己事務所需
    之意識能力，訴外人陳洪月雖為其配偶，然並非其法定代理
    人，無權於訴外人丁○○欠缺意識能力之狀況下逕行代其為
    出租房屋之意思表示。是以縱認系爭房屋確為陳金石、戊○○、丁○○、陳清旭所出資興建，上訴人僅與乙○○、戊○○、陳洪月簽訂租約，亦無從遽認業已符合新修正民法第
    820條規定，取得應有部分3/4以上共有人之同意而承租系爭
    房屋。從而，上訴人主張因其於98年9月14日業已與其他共
    有人簽訂租約，被上訴人無權請求返還云云，亦無可採。
  4.綜上所述，上訴人並未舉證證明其有何可資對抗被上訴人租
    賃物返還請求權之事由，從而，被上訴人於系爭租約期滿後
    ，依租賃物返還請求權請求上訴人將系爭房屋遷讓返還被上
    訴人及其他共同出租人全體，為有理由，應予准許。
六、違約金部分
        除原審業已准許，相當於原租金1/4（即每月23,750元
    ）之違約金外，被上訴人依租約第6條，請求上訴人至少應
    再給付上開金額一倍之違約金，經查，系爭租約第6條約定
    ：「乙方於租期屆滿時，除經甲方同意繼續出租外，應即日
    將租賃房屋誠心按照原狀遷空交還，不得藉詞推諉或主張任
    何權利，如不即時遷讓交還房屋時，甲方每月得向乙方請求
    按照租金五倍之違約金至遷讓完了之日止... 」，此有租賃
    契約在卷可考。按違約金，除當事人另有訂定外，視為因不
    履行而生損害之賠償總額，民法第250條定有明文，是以除
    當事人另有約定外，違約金並非當然具有懲罰之性質，合先
    敘明。前引系爭租約第6條之文字，顯未提及該違約金係屬
    懲罰性違約金或損害賠償額預定性質，揆諸民法第250條之
    規定，自僅得認定其為損害賠償額預定性質之違約金，是以
    該違約金有無過高情事，應僅以約定違約金是否顯高於被上
    訴人所受損害為斷，不應於損害賠償外，另行附加懲罰之性
    質。上訴人雖未於租期屆滿後將系爭房屋遷讓返還被上訴人
    及其他共有人全體，惟被上訴人並未舉證證明其於系爭租約
    期限屆滿後，被上訴人有何具客觀確定性之已定計畫可使其
    獲得超過原租金之收益，自無從認為被上訴人因上訴人之逾
    期遷讓將受有超過原租金之損害。原審既已准許被上訴人相
    當於其可分得之原租金額（每月23,750元）之違約金，被上
    訴人以原審無權將違約金減至零，主張應至少再給一倍違約
    金云云，顯屬無據，應予駁回。
七、律師費部分
    被上訴人依系爭租約第12條約定請求上訴人給付一、二審所
    支出之律師費用10萬元，經查，系爭租約第12條約定，「乙
    方若有違約情事，致損害甲方之權益時願聽從甲方賠償損害
    ，如甲方因涉訴訟所繳納之訴訟費、律師費用，均應由乙方
    負責賠償」，此有租賃契約可稽。上訴人於租期屆滿後未將
    系爭房屋遷讓返還被上訴人及其他共同出租人，確有違約情
    事，依前開約定，被上訴人即得請求其因此支出之律師費。
    被上訴人主張其支出一、二審之律師費各5萬元，共10萬元
    ，業已提出與所述相符之委任契約、收據（本院卷第26至28
    頁）為證，且委任契約及收據所載委任案件確為本件無誤，
    從而，被上訴人請求上訴人依約賠償10萬元律師費並加計遲
    延利息，即屬有據。
八、綜上所述，被上訴人依租賃契約請求：(1)上訴人自台北市大
    安區○○○路○段212巷3號1、2樓房屋如附圖所示A、B、C、
    D 、E、F、G及I部分遷出，將上開房屋返還被上訴人及其他
    共同出租人全體；(2)上訴人應自96年4月15日起至遷讓返還
    前項房屋之日止，按月給付上訴人23,750元；及(3)上訴人應
    給付被上訴人10萬元及自附帶上訴狀送達翌日即97年7月9日
    起至清償日止按年息5％計算之利息，為有理由，應予准許
    ；其餘請求則屬無據，應予駁回。原審就上開(1)、(2)為被上
    訴人勝訴之判決，並依職權宣告假執行，及依上訴人之聲請
    為免為假執行之宣告，於法並無不合，上訴及附帶上訴
    意旨指摘原判決不當，求予廢棄改判，均無理由，應分別駁
    回其上訴及附帶上訴；惟原判決主文第一項關於「及共有人
    全體」之部分，應係「及其他共同出租人乙○○、丁○○、
    戊○○全體」之誤載，且被上訴人業已依測量結果更正其請
    求遷讓返還之房屋範圍，爰由本院更正如主文第二項所示。
    就上開(3)部分其中5萬元及自起訴狀繕本送達翌日（即96年5
    月10日）起之遲延利息，原審為被上訴人敗訴之判決，被上
    訴人就本金及自97年7月9日起之遲延利息提起附帶上訴，求
    予廢棄改判，即屬有據，應予准許，爰改判如主文第四項所
    示。又被上訴人以附帶上訴方式追加請求上訴人給付第二審
    律師費用5萬元及遲延利息，核屬有據，已如前述，故被上
    訴人請求上訴人給付5萬元，及自97年7月9日起至清償日止
    ，按年息5％計算之利息，亦有理由，應予准許。
九、本件事證已臻明確，兩造其餘主張陳述及所提之證據，經本
    院審酌後，認均不足以影響本判決之結果，均毋庸再予論述
    ，附此敘明。
十、據上論結，本件上訴為無理由，被上訴人之附帶上訴為一部
    有理由，一部無理由、追加之訴為有理由，依民事訴訟法第
    436條之1第3項、第449條第1項、第450條、第78條、第79
    條，判決如主文。
中    華    民    國    98    年    10    月    28    日
                 民事第三庭    審判長法  官  丁蓓蓓
                                     法  官  黃明發
                                     法  官  陳怡雯
以上正本係照原本作成。
本判決不得上訴。
中    華    民    國    98    年    10    月    28    日
                                     書記官  鄭美華


司法院資訊處製作；財團法人民間司法改革基金會備份。
